【裁判字號】    89,訴,735
【裁判日期】    890613
【裁判案由】    履行契約等
【裁判全文】
臺灣臺中地方法院民事判決  八十九年度訴字第七三五號
    原      告  乙○○
                            .
    訴訟代理人  劉有德  律師
    被      告  丙○○        .
                甲○○        .
右當事人間請求履行契約等事件，本院判決如左：
    主      文
被告丙○○、甲○○應將坐落台中縣太平市○○段一八四之四地號土地如附圖所示之
Ａ、Ｂ部分面積一五五平方公尺及台中縣太平市○○段一八四之八八地號土地如附圖
所示之Ａ部分面積一四一平方公尺之土地及地上物遷讓返還予原告；並自民國八十七
年三月十九日起至遷讓返還土地及地上物之日止，按月給付原告新台幣參仟壹佰肆拾
參元。
原告其餘之訴駁回。
訴訟費用由被告連帶負擔五分之四，餘由原告負擔。
本判決第一項於原告以新臺幣肆拾伍萬元為被告供擔保後，得假執行；但被告如於假
執行程序實施前以新台幣壹佰貳拾伍萬元為原告預供擔保後，得免為假執行。
原告其餘假執行之聲請駁回。
    事      實
甲、原告方面：
  一、聲明：
    （一）被告應將坐落台中縣太平市○○段第一八四之四地號土地上如附圖所示Ａ
          部分面積０‧０一四六公頃，Ｂ部分面積０‧０００九公頃及同段第一八
          四之八八地號土地上如附圖所示Ａ部分面積０‧０一四一公頃之地上建物
          遷讓，將地上建物及土地交付及交還原告。並自民國八十七年三月十九日
          起至遷讓交付上開房地之日止，按月連帶給付原告新台幣一萬七千元。
    （二）原告願供擔保請准宣告假執行。
  二、陳述：
    （一）被告二人於民國八十二年三月十八日向訴外人洪瑞彬承租其所有坐落台中
          縣太平市○○段第一八四之地號土地如附圖所示Ａ部分面積一四六平方公
          尺，Ｂ部分面積九平方公尺及同段第一八四之八八地號土地如附圖所示Ａ
          部分面積一四一平方公尺，做為汽車修護工廠使用，租期自八十二年三月
          十八日起至八十七年三月十八日止五年，租金每月新台幣（下同）一萬七
          千元，地上物之房屋建設費用由承租人即被告墊付，再由被告所應給付出
          租人之房租扣除，租期屆滿地上建物歸出租人所有，嗣出租人洪瑞彬於八
          十三年十一月十六日將上開出租之土地及佔用之權利讓與原告。
    （二）今租賃期限早已屆滿，上開地上建物之房屋早已歸原告所有，惟被告迄今
          尚佔用上開租賃之土地及地上建物，經原告數次通知，拒不將建物房屋及
          土地遷讓交付，又本件租約已於八十七年三月十八日屆滿，而被告繼續使
          用上開土地，而受有相當於租金之利益，使原告受有相當於租金之損害，
          為此併請求被告自租期屆滿時起至上開房地遷讓交付之日止，按月計付相
          當於租金之利益予原告，為此爰依契約、租賃物返還請求權、不當得利、
          無權占有之法律關係，為如聲明所示之請求。
    （二）佔用國有地部分之請求權基礎係依據租賃契約。
    （三）依照被告在鈞院八十八年度訴字第二五五七號遷讓房屋事件，八十八年九
          月六日鈞院審理時陳稱：「房屋租賃契約書是我寫的，當時我所指的一八
          四之四地號，在承租當時『現場有圍牆』，原告說『圍牆內的範圍』都可
          以搭蓋建物，我不知道圍牆內尚包括一八四之八八的土地。」於八十八年
          十月一日，上開案件鈞院至現場勘驗時，該案之原告亦即原出租人洪瑞彬
          當時所指稱：「我在八十二年間出租予被告之範圍包括我自己的一八四之
          四地號土地以及國有財產局一八四之八八地號土地」而被告亦稱：「八十
          二年承租時，原告跟我說『圍牆內』的土地要租給我，沒有提到土地包含
          國有財產局的土地，承租的範圍跟今天原告所指的承租範圍一致‧‧‧」
          。由以上之相互陳述，內如一致，出租與承租之範圍相同，均以當時之圍
          牆內之土地全部為其租賃範圍，有此可證當時租賃之範圍，係以圍牆內之
          土地全部為租賃範圍，至於圍牆內之土地是否包括國有財產局之一八四之
          八八地號土地，以及被告是否知悉圍牆內之土地包括國有財產局之一八四
          之八八地號土地，無關租約之成立，因此本件原租賃之範圍包括原告聲明
          範圍土地全部在內。
    （四）被告在臺灣臺中地方法院檢察署八十八年度偵字第八六九四號詐欺案件中
          亦稱：「至此方才得知被告洪瑞彬所出租之土地中大部分土地係屬國有土
          地」、「當時被告（指洪瑞彬）是將私有地與國有土地圍起來，並說整個
          要租給伊等使用」。益證本件原租賃範圍包括一八四之四地號及一八四之
          八八地號土地在內，而出租人並不以所有權人為限。
    （五）本件租賃之土地上房屋即鐵架廠房、廁所等之所有權人為出租人所有，並
          非被告所有。
          按未保存登記之建物所有權，以出資人為所有權人，依照本件原租賃契
            約第七條第五項約定：廠房建設費用先由乙方即承租人墊付，外部所有
            開銷由房租抵扣。因此本件之地上建物出資人為出租人，僅係由被告先
            行墊付而已，出租人為所有權人，被告並非出資人，非所有權人，並且
            建造所需之資金，由被告從按月應給付出租人之租金扣抵，今租約已期
            滿，出資亦以由租金抵扣完畢，被告對該建物已無若何權利可言。
          依民法第四百二十五條規定，出租人於租賃物交付後，縱將其所有權讓
            與第三人，其租賃契約對於受讓人，仍繼續存在。本件租賃契約訂立後
            ，在租賃關係存續中，原出租人洪瑞彬於八十三年十一月十六日將本件
            土地所有權移轉予原告及國有土地占有之權利及地上建物之所有權讓渡
            與原告，由原告承受本件租賃契約之效力而為出租人，依前開說明，原
            告已為本件建物之所有權人，因此不論原告依租約第七條第五款、第六
            款之約定，或依租賃物之返還請求權或無權占有或占有之法律關係請求
            被告將本件建物及土地返還，均屬有據。
  三、證據：提出房屋租賃契約書影本一份、存證信函影本四份、土地登記謄本二份
            、本院八十八年度訴字第二五五七號民事判決書影本一份、臺灣臺中地
            方法院檢察署八十八年度偵字第八六九四號不起訴處分書影本一份、現
            場位置圖一份、照片五張、不動產買賣契約書影本一份、台中縣太平地
            政事務所土地複丈成果圖影本一份等物，並聲請調閱本院八十八年度訴
            字第二五五七號民事卷引用卷內之土地測量資料。
乙、被告方面：
  一、聲明：原告之訴及假執行之聲請均駁回，如受不利之判決願供擔保准予免為假
            執行。
  二、陳述：
    （一）被告並未與原告訂約，系爭建物係被告自行出資興建，鐵皮屋佔用到之國
          有地部分，原告無權請求，至於私有地部分，被告早就想還。
    （二）當初被告承租之土地，包括公有地部分。
    理      由
一、本件原告主張：被告二人於八十二年三月十八日向訴外人洪瑞彬承租其所有坐落
    台中縣太平市○○段一八四之四地號土地如附圖所示Ａ部分面積一四六平方公尺
    ，Ｂ部分面積九平方公尺及同段一八四之八八地號土地如附圖所示Ａ部分面積一
    四一平方公尺，做為汽車修護工廠使用，租期自八十二年三月十八日起至八十七
    年三月十八日止，為期五年，租金每月一萬七千元，地上物之房屋建設費用由承
    租人即被告墊付，再由被告所應給付出租人之房租扣除，租期屆滿地上建物歸出
    租人所有，嗣出租人洪瑞彬於八十三年十一月十六日將上開出租之土地及佔用之
    權利讓與原告，今租賃期限早已屆滿，原告亦經表明不願續租之意思表示，上開
    地上建物之房屋早已歸原告所有，惟被告迄今尚佔用上開租賃之土地及地上建物
    ，經原告數次通知，拒不將建物房屋及土地遷讓交付，又本件租約已於八十七年
    三月十八日屆滿，而被告繼續使用上開土地，而受有相當於租金之利益，使原告
    受有相當於租金之損害，為此併請求被告自租期屆滿時起至上開房地遷讓交付之
    日止，按月計付相當於租金之利益予原告，為此爰依契約、租賃物返還請求權、
    不當得利、無權占有之法律關係，為如聲明所示之請求。被告則以被告並未與原
    告訂約，系爭建物係被告自行出資興建，鐵皮屋佔用到之國有地部分，原告無權
    請求，至於私有地部分，被告早就想還，當初被告承租之土地，包括公有地部分
    ，原告無權請求返還公有地部分等語置辯。
二、原告主張被告丙○○、甲○○於八十二年三月十八日，向訴外人洪瑞彬承租台中
    縣太平市○○段一八四之四地號土地（下稱系爭Ａ土地）及一八四之八八地號土
    地（下稱系爭Ｂ土地），做為汽車維護工廠使用，租期自八十二年三月十八日起
    至八十七年三月十八日止，嗣於八十三年十一月十六日訴外人洪瑞彬將上開權利
    讓與原告，原告於租賃期滿後，業經知會被告不願續租，然被告於期滿後仍繼續
    使用系爭土地等情，業據提出房屋租賃契約書影本一份、存證信函影本四份、土
    地登記謄本二份、現場位置圖一份、照片五張、不動產買賣契約書影本一份、台
    中縣太平地政事務所土地複丈成果圖影本一份等物，被告亦不否認，惟辯稱：被
    告並未與原告簽約，系爭土地上之建物係被告出資興建，原告自無請求返還之權
    利，且公有地部分，被告曾遭國有財產局追繳使用金，原告對此部分並無請求返
    還之權利云云。經查：
    （一）按稱租賃者，謂當事人約定，一方以物租與他方使用、收益，他方支付租
          金之契約，民法第四百二十一條第一項定有明文；次按租賃，就出租人無
          所有權之物，亦得成立，最高法院三十三年上字第八四號著有判例。訴外
          人洪瑞彬將系爭Ａ、Ｂ土地租與被告使用，系爭Ｂ土地雖係國有財產局所
          有，然訴外人洪瑞彬既將系爭Ｂ土地連同系爭Ａ土地一併出租，交付被告
          使用，而被告亦同意收受使用，並按期給付租金，雙方間之租賃契約業經
          成立，自不因訴外人洪瑞彬對於系爭Ｂ土地有無所有權而影響租賃契約之
          成立。是以，兩造間就系爭Ａ、Ｂ土地所成立之租賃關係，係屬合法有效
          。
    （二）按出租人於租賃物交付後，縱將其所有權讓與第三人，其租賃契約，對於
          受讓人仍繼續存在，民法第四百二十五條定有明文；次按出租人於租賃物
          交付後，將其所有權讓與第三人時，其租賃契約既對於受讓人繼續存在，
          則在承租人與受讓人間，自無須另立租賃契約，於受讓之時當然發生租賃
          關係，最高法院二十三年上字第三０九二號著有判例。訴外人洪瑞彬依據
          租賃契約，將系爭土地交付被告使用後，將系爭土地讓與原告，原告即須
          承受原有之租賃契約，換言之，租賃契約在原告與被告間繼續存在，無須
          另立租賃契約，是以，被告雖未與原告另行簽立租賃契約，仍不影響原告
          身為出租人之權利。
    （三）訴外人洪瑞彬將系爭Ａ、Ｂ土地出租與被告之租賃契約，既屬有效成立，
          則原告繼受訴外人洪瑞彬之權利後，於租期屆滿時，以出租人之身分，請
          求返還系爭租賃物，洵屬有據。至訴外人洪瑞彬或原告將國有土地出租與
          被告使用，致使被告於租賃關係存續期間，遭系爭Ｂ土地所有權人之國有
          財產局追繳占有使用權利金之損害，被告應依租賃關係，請求債務不履行
          之損害賠償，始為適途，尚難據以為拒絕返還租賃物之合法事由。
    （四）按兩造間之房屋租賃契約書第七條第六項規定：「鐵棟、廠房外部建設，
          日後期約滿期，歸地主所有，乙方無異議。」，是以，租賃契約業經期滿
          ，並無續約之情事，依照房屋租賃契約書之規定，系爭土地上之地上物均
          屬原告所有，自得據以請求返還，被告雖辯稱系爭建物係被告出資興建，
          然雙方既已約明日後所有權之歸屬，是以，被告執詞辯駁，要屬無據。
    （五）綜上所述，被告所辯，洵屬無據，原告主張，堪信為真實。是以，原告依
          據租賃關係請由返還系爭土地、地上物，洵屬有據。
三、按無法律上原因而受利益，致他人受損害者，應返還其利益，雖有法律上之原因
    ，而其後已不存在者，亦同，民法第一百七十九條定有明文；又被告無權占有原
    告之土地，可能獲得相當於租金之利益，為社會通常之觀念，最高法院六十一年
    台上字第一六九五號著有判例，而原告則受有相當於租金之損害，是原告依不當
    得利之法則，自得請求被告返還相當於租金之利益。本件原告就系爭土地，因被
    告屆期拒不返還，致不能為正當之使用收益，自亦得依前揭法條規定，請求賠償
    因無法利用土地所生之損害。經查：系爭Ａ土地係屬林業用地，而系爭Ｂ土地係
    屬農牧用地，本院斟酌系爭土地使用之情形，及系爭土地所處位置，非係繁榮地
    段，交通便利性尚可等一切情狀，認原告之請求，以土地申報地價年息百分之三
    計算之損害金為適當。是以，原告請求被告給付自八十七年三月十九日起至遷讓
    返還系爭土地、地上物之日止，按系爭土地申報地價之價額（系爭Ａ土地係每平
    方公尺五千二百元，系爭Ｂ土地係每平方公尺三千二百元）乘以使用面積（系爭
    Ａ土地使用面積為一五五平方公尺，系爭Ｂ土地使用面積為一四一平方公尺），
    再以年息百分之三計算每月之損害金為三千一百四十三元〔（5200元×155㎡×3
    ﹪÷12月）＋（3200元×141㎡×3﹪÷12月）＝3143元〕，洵屬有據。至於原告
    請求被告丙○○、甲○○負連帶清償責任部分，原告並未提出相關事證以資證明
    被告丙○○、甲○○二人負有連帶責任之法律依據，且現有事證亦不足認定有何
    連帶之依據，原告該部分之主張，洵屬無據。
四、從而，原告爰依租賃物返還請求權及不當得利請求權之法律關係，請求被告丙○
    ○、甲○○應將坐落台中縣太平市○○段一八四之四地號土地如附圖所示之Ａ、
    Ｂ部分面積一五五平方公尺及台中縣太平市○○段一八四之八八地號土地如附圖
    所示之Ａ部分面積一四一平方公尺之土地及地上物遷讓返還予原告；並自民國八
    十七年三月十九日起至遷讓返還土地及地上物之日止，按月給付原告新台幣參仟
    壹佰肆拾參元，洵屬正當，為有理由，應予准許。原告逾此部分之請求，於法無
    據，為無理由，應予駁回。
五、本判決原告勝訴部分，兩造均陳明願供擔保，請准宣告假執行或免為假執行，核
    均無不合，爰分別酌定相當擔保金額，予以准許。至原告敗訴部分，其假執行之
    聲請，亦失所附麗，應予駁回。
六、據上論結，本件原告之訴為一部有理由，一部無理由，依民事訴訟法第七十九條
    但書、第八十五條第二項、第三百九十條第二項、第三百九十二條，判決如主文
    。
中      華      民      國    八十九    年      六      月    十三      日
                              臺灣臺中地方法院民事第一庭
~B法      官  巫淑芳
右為正本係照原本作成
如不服本判決，應於判決送達後二十日內，向本院提出上訴狀。
中      華      民      國    八十九    年      六      月     十四     日
~B法院書記官  周國順


司法院資訊處製作；財團法人民間司法改革基金會備份。
